【裁判字號】    90,訴,3178
【裁判日期】    921124
【裁判案由】    給付工程款
【裁判全文】
臺灣高雄地方法院民事判決                  九十年訴字第三一七八號
    原      告  耀達起重工程有限公司
    法定代理人  甲○○○
    訴訟代理人  丙○○
    被      告  中國鋼鐵結構股份有限公司
    法定代理人  己○○
    訴訟代理人  蘇志成律師
右當事人間請求給付工程款事件，經本院於民國九十二年十一月三日言詞辯論終結，
本院判決如左：
    主      文
被告應給付原告新臺幣壹佰柒拾肆萬仟元，及自民國九十年七月十六日起至清償日
止，按年息百分之五計算之利息。
被告應給付原告新臺幣壹佰陸拾玖萬肆仟捌佰拾元，及自民國九十年十一月十七
日起至清償日止，按年息百分之五計算之利息。
訴訟費用由被告負擔。
本判決於原告以新臺幣壹佰壹拾伍萬元為被告供擔保後，得假執行。但被告如以新臺
幣佰肆拾萬柒仟捌佰拾元為原告預供擔保，得免為假執行。
    事實及理由
一、按訴狀送達後，原告不得將原訴變更或追加他訴，但擴張或減縮應受判決事項之
    聲明者，不在此限，民事訴訟法第二百五十五條第一項第三款定有明文。本件原
    告於起訴狀請求判決(一)被告應給付原告新臺幣（下同）三百一十一萬零四百六十
    三元，及自民國九十年七月十六日起至清償日止，按年息百分五計算之利息；(二)
    被告應給付一百六十九萬四千八百三十三元，及自起訴狀繕本送達翌日起至清償
    日止，按年息百分之五計算之利息。嗣於起訴狀繕本送達後，於九十一年十月十
    七日以書狀，就上開訴之聲明第一項減縮為如主文第一項所示。其減縮請求工程
    款金額部分，係屬減縮應受判決事項之聲明，參諸前揭規定，應予准許，合先敘
    明。
二、原告起訴主張：(一)原告於八十七年七月十七日與被告簽訂潤泰建設竹圍工業大樓
    新建吊裝工程之承攬契約，約定系爭工程總價為四千三百四十三萬元（不含稅
    ），按合約工程總價結算，工程項目及數目如有誤計或漏列，均不得調整，但有
    變更設計，僅就變更部分計算增減數量金額；而系爭工程採總價承攬方式，工程
    結算價金以工程總重量二萬零二百公噸為核算基準，超出重量不另計價。原告依
    約於八十八年五月二十日完成全部系爭吊裝工程，並各按完成進度分別請領前八
    期工程款共計三千九百零八萬七千元。嗣於九十年三月間原告經業主驗收無誤
    ，而向被告請領工程總價（即四千三百四十三萬元）百分之十之尾款四百三十四
    萬三千元，詎被告竟以其與業主已變更工程設計致減少系爭工程重量五百九十二
    點五公噸為由，認為系爭工程總價應為四千二百一十五萬六千一百二十六元，依
    減少後之工程重量核算尾款為三百零六萬九千一百二十六元，復扣除勞工安全衛
    生費用一百八十三萬六千五百八十九元，則系爭工程尾款應為一百二十三萬二千
    五百三十九元。惟前揭約定系爭工程係屬總價承攬之結算方式，工程完工之總
    重量縱有變更，亦與計算系爭工程尾款無關，況依約系爭工程總價業已包含勞工
    安全衛生費用在內，且被告對於原告違反勞工安全衛生費用之扣款項目、計算明
    細基準均未有明確依據，亦非原告施工範圍，縱有上揭費用亦應由原告支付，原
    告不得扣除。況於九十年三月原告發現被告計算工程款之重量數額有誤，即口頭
    向被告異議，而訴外人即被告員工戊○○亦同意要修正，原告為遵守請款程序，
    遂先於被告提出之尾期工程估驗單上蓋章，並非同意被告上揭扣款及計算尾期工
    程款方式。從而，系爭工程尾款以系爭工程總價四千三百四十三萬元之百分之
    十計算，應為四百三十四萬三千元，然另因原告曾向被告借款二百六十萬元，經
    抵銷後，被告尚有系爭工程尾款共計一百七十四萬三千元未清償，原告屢次催討
    ，被告均拒不清償；(二)又兩造於潤泰建設竹圍工業大樓新建工地，另成立工地構
    件修改工程契約，約定施工期間自八十八年一月十七日起至同年九月二十日止，
    二十五期工程款總計四百一十二萬七千五百五十元。詎原告於九十年三月間業主
    完成驗收後，原告僅同意給付前三期之工程款二十二萬零四百元、第四期至第二
    十五期工程款之百分之五十總計一百九十五萬三千五百七十五元、部份尾款二十
    五萬八千七百四十二元，合計二百四十三萬二千七百一十七元予原告，現被告尚
    有工地構件修改工程契約工程尾款一百六十九萬四千八百三十三元亦未清償，爰
    依承攬契約法律關係，請求被告給付上揭系爭工程款等語。並聲明：如主文第一
    項及第二項所示，並陳明願供擔保請准宣告假執行。
三、被告則以：兩造固於八十七年七月十七日簽訂潤泰建設竹圍工業大樓新建吊裝工
    程之承攬契約，然(一)原告於八十七年六月十一日先以電話傳真方式報價，八十七
    年七月三日兩造議價完畢，嗣於八十七年七月十七日簽約，是被告承攬系爭工程
    重量自始即以二萬零二百公噸計價，訴外人評輝營造股份有限公司（下稱評輝公
    司）雖於八十七年六月十七日變更設計減重五百九十二點五噸，惟因報價、議價
    均依原設計重量，故以二萬零二百公噸訂約，且系爭工程承攬契約約定，結算系
    爭工程款原則採總價承包方式，例外經變更設計者，依實作重量計算，系爭工程
    既經業主即訴外人評輝公司變更設計致工程總重量減少五百九十二點五公噸，而
    為一萬九千六百零七點五公噸，依前揭契約約定之例外情形，應依實作重量計算
    工程款，則系爭工程總價應為四千二百一十五萬六千一百二十六元。依減少後之
    工程重量核算尾款為三百零六萬九千一百二十六元，復因系爭工程施工期間，原
    告違反工安規定及破壞環境，訴外人評輝公司代辦整理支出費用之扣款亦即勞工
    安全衛生費用一百八十三萬六千五百八十九元，被告依約予以扣除勞工安全衛生
    費用後，則系爭工程尾款應為一百二十三萬二千五百三十九元，況原告對於前揭
    被告結算系爭工程總價四千二百一十五萬六千一百二十六元、系爭工程總重量一
    萬九千六百零七點五公噸及系爭工程尾款一百二十三萬二千五百三十九元之數額
    均未異議，是系爭工程尾款應為一百二十三萬二千五百三十九元，復因原告曾向
    被告借款二百六十萬元，經抵銷後，原告尚積欠被告借款本金一百七十三萬一千
    六百零五元及算至九十一年十月三十一日止之利息七十萬九千七百零四元，合計
    二百零七萬七千一百六十七元，故系爭工程尾款一百二十三萬二千五百三十九元
    ，業經與原告前揭借款金額抵銷完畢；又(二)依系爭承攬工程契約約定，構件修改
    工程部份亦屬系爭承攬契約之變更設計，包括於吊裝工程工作範圍內，修改費用
    如非龐大，即已包含於合約單價中，不另補貼，是以兩造並未另訂承攬契約。從
    而，被告並未積欠原告任何工程款，況縱被告有積欠原告上揭工程款，惟系爭工
    程業於八十八年五月十五日完工，原告竟於九十年六月二十七日始發函催告，原
    告承攬報酬請求權已逾二年消滅時效，被告得依民法第一百四十四條第一項規定
    拒絕給付等語置辯。並聲明：駁回原告之訴，如受不利之判決，願供擔保請免為
    假執行。
四、本件爭點有六點，包括(一)系爭工程款結算方式係採總價承攬，抑或依實作重量結
    算；(二)系爭工程尾款是否為經變更設計致減少工程總重量後，而計算出之款項；
    (三)系爭工程尾款金額被告是否得主張扣除原告違反勞工安全衛生費用；(四)系爭工
    程尾款債權是否業經原告同意承認被告清償完畢；(五)兩造有無另約定新增「工地
    構件修改工程」承攬契約，抑或屬原系爭承攬契約約定之變更工程範圍；(六)原告
    之承攬報酬請求權時效有無消滅，茲分述如下：
  (一)原告主張系爭工程為吊裝工程係以機具吊舉重量核價，與變更設計無涉，系爭工
    程款應採總價承攬結算方式，亦即工程款結算應以訂約時工程總重量二萬零二百
    公噸為核算基準，不論實際重量多寡與變更與否云云；惟被告則抗辯，系爭工程
    款應依原告實作工程之重量結算云云。經查：
    (1)自系爭工程合約書第四點工程總價項目甲項辦法所載，系爭工程款之結算辦法
      ，係按合約工程總價結算，工程項目及數目如有誤計或漏列，均不得調整，但
      有變更設計僅就變更部份計算增減數量金額等語觀之，顯見系爭工程款結算方
      式，原則為總價承攬，若系爭工程經變更設計者，則例外依實作重量計算工程
      款，此有系爭工程合約書影本一份，在卷可參，兩造前揭所稱系爭工程款結算
      之方式為總價承包或依實作工程重量結算，顯與系爭契約約定工程款結算辦法
      不符，均不足採信。
    (2)另原告主張系爭工程為吊裝工程，係以機具吊舉重量核價，與變更設計無涉，
      系爭工程款應採總價承攬結算方式云云，然系爭工程承攬契約既已約定如有變
      更設計，則僅就變更部份計算增減數量金額，已如前述，是系爭工程如未經變
      更設計，則係採總價承攬結算方式，以工程總重量二萬零二百公噸結算系爭工
      程款；反之，如有變更設計致影響吊裝工程之重量時，該變更設計部份，應採
      實做實算方式計算工程款。故原告前揭主張，顯與契約約定內容不符，亦不足
      採信。
  (二)原告主張系爭工程尾款應為非經變更設計致減少工程總重量後，而計算出之款項
    等語；然經被告否認，並執前揭情詞置辯。經查：
    (1)要約之引誘，乃以喚起他人向自己要約為作用之意思通知，必須經自己承諾後
      ，契約始能成立。亦即要約之引誘，乃表示意思，使他人向自己為要約，並不
      發生法律上效果，亦即無結約意思。本件原告於八十七年六月十一日以電話傳
      真報價單方式向被告報價，依前揭說明，係原告以喚起被告向原告要約作用之
      意思通知，兩造另於八十七年七月十七日因意思表示趨於一致，而成立系爭工
      程承攬契約，此有兩造分別提出之原告電話傳真報價單影本一紙、系爭工程合
      約書影本一份，在卷可參，故兩造應於八十七年七月十七日始成立系爭工程承
      攬契約，而非於八十七年六月十一日原告為要約之引誘時即成立承攬契約法律
      關係；另本件被告與訴外人評輝公司於八十七年六月十七日為變更設計之協議
      ，此亦有被告提出之備忘錄影本一紙（參見被告九十一年七月二十九日書狀）
      ，在卷可參。是被告與訴外人評輝公司變更設計之協議，係於兩造訂立系爭工
      程承攬契約前，本件系爭工程承攬契約訂立起至系爭工程完工止，均未有變更
      設計之事實，應堪認定。被告前揭所辯，兩造於八十七年六月十一日原告以電
      話傳真方式報價時，即以二萬零二百公噸計價，訴外人評輝公司於八十七年六
      月十七日變更設計減重五百九十二點五噸，應屬系爭承攬契約所約定系爭工程
      變更設計情狀云云，顯於法未合，不足採信。
    (2)另證人詹國標亦證述：「伊為被告公司員工，兩造訂約時雖約定總價承攬，但
      考量訴外人評輝公司於施工中會變更設計，被告無法事先預測變更重量，又依
      工程慣例，被告需以其與訴外人評輝公司訂約之重量，來與原告訂約，故有系
      爭契約第四條甲項但書規定。」等語（參見九十一年七月八日本院準備程序筆
      錄），本院審酌其上揭證詞與工程施工事理及系爭契約書內容均相符，其上揭
      部份之證詞應堪採信。是系爭承攬工程契約所謂經變更設計者依實作數量計算
      工程款等語，應係指訂立契約後，如經業主變更設計時，就變更設計部份始依
      實做數量計算工程款。
    (3)而證人詹國標雖亦證述：「因樑柱增減、段面減少之情狀，均屬系爭工程變更
      設計範圍，系爭工程減少五百九十二點五噸，係因鋼樑承重減少之重量，訴外
      人評輝公司會依約扣除被告金額，被告依約當向原告扣款此金額，且吊裝工程
      乃在最後階段，而變更設計係自施工開始即會依工程施工進度逐漸有變更，不
      管何時變更設計，依合約精神原告均應接受變更。如變更設計後重量超過原設
      計，依約原告不得額外請款。」等語（參見九十一年七月八日本院準備程序筆
      錄），然系爭爭承攬工程契約所謂經變更設計，應係指訂立契約後之變更設計
      ，且被告與訴外人評輝公司變更設計之協議，係於兩造訂立系爭工程承攬契約
      前，系爭工程承攬契約訂立起至系爭工程完工止，均未有變更設計，均已如前
      述，是證人詹國標前揭所述，無論何時變更設計，依合約精神原告均應接受變
      更云云，顯與系爭承攬契約約定之內容不符，則其上揭證述內容不足採信。
    (4)綜上所述，系爭工程於訂約後既未經變更設計，則應無減少工程總重量之情狀
      ，此外被告亦未提出其他於訂立契約後而變更設計減少重量之證據，以實其說
      ，是被告抗辯本件經變更設計致重量減少五百九十二點五公噸，應依系爭契約
      約定之例外情形計價云云，顯不足採信；而原告主張以系爭工程總價為四千三
      百四十三萬元之百分之十計算系爭工程尾款應為四百三十四萬三千元，於法有
      據。
  (三)原告主張系爭工程尾款金額被告不得主張扣除違反勞工安全衛生費用一百八十三
    萬六千五百八十九元等語；被告則抗辯，系爭工程施工期間，原告違反勞工安全
    規定及破壞環境，依約於系爭尾款部分得扣除原告違反勞工安全衛生費用云云。
    經查：
    (1)按當事人主張有利於己之事實者，就其事實有舉證之責任。但法律別有規定，
      或依其情形顯失公平者，不在此限。民事訴訟法第二百七十七條定有明文。又
      原告於起訴原因已有相當之證明，而被告於抗辯事實並無確實證明方法，僅以
      空言爭執者，當然認定其抗辯事實之非真正，而應為被告不利益之裁判（最高
      法院十八年上字第一六七九號判例要旨參照）。
    (2)被告抗辯兩造於系爭工程承攬契約已約定原告施工人員違反工作安全衛生事項
      予以處罰之事實，此有被告提出之系爭工程合約書附件協力廠商現場工作違規
      處罰標準、附則與罰則、公安條文收據影本各一紙（參見被告九十一年五月十
      四日書狀），並為原告所不爭執，自堪信為真實。
    (3)惟被告抗辯，原告於施工期間有違反勞工安全衛生應予扣款之情狀云云，並提
      出扣款明細表一份、施工現場照片影本十張為證（參見被告九十一年八月十二
      日及同年十一月二十日書狀），則為原告否認。經本院依職權函查訴外人評輝
      公司函覆陳述，被告提出廠商點工扣款明細表係由該公司駐工地之工程師各依
      其負責之工項分別查報及決定扣款金額，且係以承包廠商即被告為扣款對象，
      縱有可歸責於被告公司之某一下包廠商事由所造成之扣款，該明細中並未加以
      註明等語，此有該公司九十一年十月二十三日（九一）評營工字第一０九號函
      一紙在卷可查。綜合前揭函覆內容及被告提出之廠商扣款明細表內容觀之，足
      見訴外人評輝公司以違反工安衛生扣款之處罰之客體為被告，且其處罰標準並
      未非依據兩造之契約約定事項，況前揭廠商扣款明細表所載之扣款項目、計算
      標準亦均不明確，僅有被告自行計算原告應分擔扣款明細為一百八十三萬六千
      五百八十九元等語，尚不足資證明原告確有違反工安衛生之情事而應予扣款。
    (4)另證人戊○○亦證述：「伊為被告員工，有關系爭工安扣款標準，係依被告僱
      工清理之花費。其標準係由訴外人評輝公司衡量，並無一定標準，工安扣款可
      連續告發，其項目係由訴外人評輝公司拍照扣款並通知被告，被告再向原告扣
      款。至於扣款方式我則不清楚，訴外人潤泰公司亦未告知扣款事由及明細。」
      等語（參見九十一年七月八日準備程序筆錄第三頁至第五頁），足資證明訴外
      人評輝公司認定違反工安衛生扣款之處罰標準，並未非以兩造契約之約定事項
      為處罰依據或標準。系爭工程承攬契約雖未約定工安扣款標準之執行由何人認
      定，然系爭工程合約既有約定工安衛生扣款標準，基於契約之相對性原則，被
      告亦應委任訴外人評輝公司以兩造約定之工安衛生扣款標準認定，不應由訴外
      人評輝公司自行衡量決定，是訴外人評輝公司以違反工安衛生扣款之處罰僅能
      向原告請求，並無當然拘束原告之效力。
    (5)又被告抗辯訴外人評輝公司向被告扣款之明細非全由原告負擔，而係依各下游
      廠商應負責之項目分別計算，其他廠商亦未對扣款異議，原告否認扣款事實顯
      無理由云云，並提出扣款明細表一份為證（參見被告九十一年八月十二日書狀
      ），然被告之系爭工程其他下包廠商，對於被告主張工安衛生扣款事實並未異
      議，或許確有其事，抑或基於日後商機考量，其未異議之原因眾多，依事理常
      情及邏輯推理尚無法以此為由，逕予推論證明原告確有違反工安衛生扣款之事
      實，是被告上揭所述，亦不足採信。
    (6)綜右所述，兩造既於系爭工程承攬契約已約定原告施工人員違反工作安全衛生
      事項予以處罰之標準，而訴外人評輝公司以違反工安衛生扣款之處罰對象為被
      告，其處罰標準亦非以兩造前揭約定事項為依據，已如前述，且被告亦未另提
      出其他積極證據以實其說，是被告上揭所辯系爭工程施工期間，原告違反勞工
      安全規定及破壞環境，依約於系爭尾款部分得扣除原告違反勞工安全衛生費用
      云云，顯係卸責之詞，不足採信。
  (四)原告主張其並未承認被告已清償系爭工程尾款債權等語；被告則抗辯原告同意系
    爭尾款債權金額且承認被告業經清償完畢云云。經查：
    (1)原告主張一般正常請款程序為，先由被告載明工程估驗單交原告確認，若原告
      確認無誤方於承包商簽認欄簽名，且將一式四聯之工程估驗單寄回予被告，再
      由被告各內部單位簽名確認，另寄回一份予原告並核發工程款等語之事實，業
      據其提出工程估驗單第一期至第八期影本各一紙，在卷可參，核屬相符，應堪
      信為真實。
    (2)至於尾期估驗單部份，原告主張於九十年三月其認為計算尾期工程款之重量數
      額有誤，即口頭向被告異議，而訴外人即被告員工戊○○亦同意要修正，原告
      為遵守前揭請款程序，遂先於被告提出之尾期工程估驗單上蓋章，詎訴外人戊○○竟未修正，逕以系爭工程總價應為四千二百一十五萬六千一百二十六元，
      依減少後之工程重量核算尾款為三百零六萬九千一百二十六元，復扣除勞工安
      全衛生費用一百八十三萬六千五百八十九元，則系爭工程尾款應為一百二十三
      萬二千五百三十九元，並另於九十年六月十四日復以書面通知被告更正等語，
      並提出證人戊○○之電話錄音譯文一份及錄音帶一卷（參見被告九十一年十二
      月十三日書狀）為證，然為被告否認且辯稱系爭尾款工程估驗單之承包商簽認
      欄內有載明估驗數量及金額均無異議等語，原告既無異議且蓋章，寄還予被告
      ，顯見原告已同意被告核算之工程重量及金額，如原告有異議，應會在承包簽
      認欄拒絕蓋章或加註意見云云。
    (3)經查，證人戊○○證述：「原告未說尾期金額、數量有誤，且請款時亦未表示
      異議。九十年三月二日乙○○有跟伊說總重少五百多噸，伊說那本應扣除，乙○○便將原證三帶回原告公司蓋章並寄回，後被告更正為最後尾期工程估驗單
      ，並郵寄原告確認，再由原告寄回。乙○○所言不實，且伊並未說過要拿回去
      改等語。」（參見九十一年十二月二十六日準備程序筆錄）；又「原告所提出
      之電話錄音譯文內容確為伊所述，但當時通話不清楚，伊真意是指原尾款估驗
      單之實付金額欄未如最後確定之尾期估驗單所示應扣除工安費用及已付金額，
      總額有錯要改。尾期工程估驗單係由其製作。」等語（參見九十二年三月二十
      五日本院準備程序筆錄），惟自錄音譯文訴外人即原告員工乙○○曾問證人戊○○有無聽到，證人戊○○答稱有聽到，且證人戊○○對於計算尾期工程款之
      重量數量、金額有誤未更改之情事亦不否認等語（參見被告九十一年十二月十
      三日書狀所附之電話錄音帶譯文第十六行、第十七行及第十九行）觀之，顯見
      證人戊○○當時對於通話內容意思均十分瞭解，雖證人戊○○不否認曾說過前
      揭電話譯文所載之話語，然於庭訊時改稱其真意並非如此，本院審酌證人戊○○為被告員工且負責製作尾期工程估驗單，其臨訟恐遭被告處分，而為有利被
      告之證述，其當庭證述原告同意尾期工程估驗單所載之金額，且未向其反應金
      額重量有誤之證詞可信度不高，不足採信。反之證人戊○○於電話錄音譯文中
      所述較可採信。是被告所辯證人戊○○接聽電話時聽不清楚且其真意非被告承
      認合約數量錯誤，另錄音帶可能遭變造云云，均顯不足採信。
    (4)另被告抗辯曾於九十年三月十九日通知原告就尾期工程款有扣款事實，並限原
      告於九十年三月三十日前異議且派員至被告處查閱扣款明細，但原告結算前均
      未異議，顯見當時原告已同意扣除此費用云云，並提出九十年三月十九日備忘
      錄影本一紙為證（參見九十一年一月十六日被告書狀），然原告已向被告口頭
      異議，已如前述，是被告上揭所辯，顯不足採信。
    (5)綜右所述，雖原告曾於尾期工程估驗單簽章，惟並未表示同意該估驗單之內容
      ，其確曾向被告表示尾期工程款之重量數額有誤，然被告員工戊○○亦同意要
      修正，詎訴外人戊○○竟未修正之事實，應堪認定。是被告抗辯原告同意系爭
      尾款債權金額且承認被告業經清償完畢云云，不足採信。
  (五)原告主張兩造有另約定新增「工地構件修改工程」承攬契約，被告需另給付報酬
    等語；被告則以前揭工地構件修改工程屬系爭承攬契約所約定之變更情狀，依約
    無需另核給報酬云云置辯。經查：
    (1)被告前揭抗辯雖提出系爭鋼架安裝工程工作範圍影本一紙為證，然自該鋼架
      安裝工程工作範圍第十四條附則第二點所載：「現場零星修改與校正由原告負
      責，工地如有修改或調整原告必須配合辦理不得異議，原告修改費用已包含於
      系爭合約單價中，如因製造嚴重錯誤，工地修改成本龐大者，其補貼費用由被
      告認定之。」等語（參見九十一年五月十四日被告書狀所附之工作範圍影本第
      六頁）、證人戊○○證述：「伊受僱於中鋼任工地主任，負責吊裝。原告起
      訴書狀所附工地構件修改簽辦單二十二張為伊簽辦，乃因鋼骨安裝時有誤差或
      瑕疵需當場修改，每次要修改時均由伊簽辦並與原告員工乙○○洽談，再依原
      告施作人數計算出修改費用，被告有授權伊得和原告就每次修改部分議價，議
      價後原告再修改組裝。至於該公文簽辦單內所載擬先付百分之五十係指由被告
      先付百分之五十，待被告內部責任釐清後，再給付百分之五十予原告。」等語
      （參見本院九十一年四月八日準備程序筆錄）、又證人丁○○證述：「伊為
      原告員工，所謂「吊裝工程」係指原告幫被告買材料、安裝、校正、鎖螺絲及
      電焊；而所謂「構件工程」係指被告提供之鋼料有尺寸上錯誤，原應由被告自
      行運回修改後再給原告組裝，但為減少被告損失，而委託議價讓原告現場修改
      。故修改鋼料部分非吊裝工程範圍內之項目。」等語（參見本院九十一年五月
      二十日準備程序筆錄）綜合觀之，顯見新增工地構件修改契約之承攬報酬，亦
      即逐次修改費用，均經兩造另行議價，被告員工戊○○再以公文簽辦單簽核確
      認，而非屬系爭工程承攬契約約定之零星修改情狀，本院審酌證人戊○○、丁○○此部份之證詞與鋼架安裝工程工作範本及工地構件修改簽辦單二十二張內
      容相符，其證詞應堪採信。是原告主張之構件修改工程承攬契約應屬另定新增
      承攬契約，並非原系爭承攬契約約定範圍之工作範圍，應堪認定。
    (2)另按承攬契約之成立，無須任何方式，為不要式之諾成契約。本件工地構件修
      改合約之單價及給付工程款方式，係依核實計付並於每期保留百分之五十之工
      程款方式給付，亦有被告公司公文簽辦單影本二十三紙在卷可參，顯與系爭吊
      裝工程給付工程款係依總價承包並於每期保留百分之十之工程款方式給付有差
      異，亦足資證明兩造另有成立新增承攬契約之合意。
    (3)至證人詹國標雖證述：「吊裝工程尚含鋼架安裝工程，且原告主張構件修改實
      際為變更設計追加修改，非製造錯誤修改，依系爭工程合約屬大樓鋼架吊裝工
      程範圍，故原告主張系爭情形為變更設計，非新增工程。」等語（參見九十一
      年五月二十日準備程序筆錄），然新增構件修改工程契約係因被告製造錯誤或
      追加工程，方由兩造另合意成立工地新增構件契約，已如前述，是證人詹國標
      前揭所述與證人戊○○、丁○○所述不符，本院審酌其為被告員工，其臨訟為
      有利於被告之證述蓋然性極高，是其上揭證詞可信性不高，不足採信。
    (4)綜右所述，新增構件修改工程契約係因被告製造錯誤或追加工程，方由原告與
      被告現場工地主任戊○○代表被告與原告議價，兩造另合意成立工地新增構件
      修改承攬契約，是被告上揭所辯構件修改工程係屬兩造所簽訂系爭工程承攬契
      約中鋼架安裝工程工作範圍第十四條附則第二點所載所約定之零星修改，修改
      費用已含於合約單價中，被告不另予補貼費用云云，顯係卸責之詞，不足採信
      。
  (六)本件被告抗辯縱原告上揭請求有理由，然系爭工程已於八十八年五月十五日完工
    ，原告遲至九十年十一月九日起訴請求，其承攬報酬請求權已逾二年時效，被告
    得拒絕給付云云，經查：
    (一)按承攬人之報酬及其墊款請求權，因二年間不行使而消滅。時效完成後，債務
      人得拒絕給付，民法第一百二十七條第七款及第一百四十四條第一項固分別定
      有明文。另消滅時效，原則上係自請求權可行使時起算，民法第一百二十八條
      亦定有明文。
    (二)系爭工程雖已於八十八年五月十五日完工，此有被告提出完工證明書（參見被
      告九十一年一月十六日書狀）、第八期工程估驗單（參見原告起訴狀所附之證
      物二第八頁）影本各一紙在卷可查，然證人戊○○亦證述：「第八期工程估驗
      單所載之完工日期係指吊裝工程完成日，尚有部分修改工程未完工。」等語。
      （參見九十一年四月八日準備程序筆錄第四頁），是以被告主張系爭工程已於
      八十八年五月二十日全部完工，與證人戊○○證述不符，不足採信。況依卷附
      兩造所簽立之工程合約第五條第三款付款辦法約定本件工程總價百分之十之尾
      款須俟被告業主驗收並給付被告尾款後方得請求給付等語觀之，系爭工程尾款
      非完工時即可請求，須待業主公司驗收後並給付被告尾款後，原告方得依約請
      求。
    (三)復參酌卷附之尾期工程估驗單之估驗日期為九十年三月二日，而系爭工程保固
      切結書（參見被告九十一年一月十六日書狀所附之被證二第四頁）上被告蓋用
      之郵戳日期為九十年五月十四日，復參以尾期工程估驗單被告同意給付尾款之
      郵戳日期亦同為九十年五月十四日，足證業主驗收合格日、被告承諾給付工程
      尾款日均同為九十年五月十四日，是承攬報酬請求權之時效自應自九十年五月
      十四日起算，本件原告於九十年十一月九日起訴此有本院收狀戳章附卷可載，
      是原告之承攬報酬請求權時效尚未消滅，被告前揭所辯，亦不足採信。
五、綜上所述，(一)系爭工程款結算方式，原則為總價承攬，若系爭工程經變更設計者
    ，則例外依實作重量計算工程款，系爭工程於訂約後既未經變更設計，無減少工
    程總重量之情狀，以系爭工程總價為四千三百四十三萬元之百分之十計算系爭工
    程尾款應為四百三十四萬三千元，且被告亦未另提出其他積極證據證明原告有違
    反工作安全衛生事項應予扣款之事實，另原告亦未承認被告已清償系爭工程尾款
    前揭債權，均已如前述，然另因原告曾向被告借款二百六十萬元，此借款事實及
    金額亦為被告所不爭執，經原告主張抵銷後，被告尚有系爭工程尾款共計一百七
    十四萬三千元未清償；(二)又兩造有另約定新增「工地構件修改工程」承攬契約工
    程款總計四百一十二萬七千五百五十元，原告僅給付二百四十三萬二千七百一十
    七元予原告，現被告尚有工地構件修改工程契約工程尾款一百六十九萬四千八百
    三十三元亦未清償，且上揭原告承攬報酬請求權時效均尚未消滅，原告爰依承攬
    契約法律關係請求被告應給付原告一百七十四萬三千元，及自催告期滿翌日（
    即九十年七月十六日）起至清償日止，按年息百分之五計算之利息。被告應給
    付原告一百六十九萬四千八百三十三元，及自繕本送達翌日（即九十年十一月十
    七日）起至清償日止，按年息百分之五計算之利息，均為有理由，應予准許。
六、本件事證已臻明確，兩造其餘攻擊防禦方法，核於判斷結果不生影響，爰不逐一
    論述，附此敘明。
七、兩造陳明願供擔保請為宣告假執行或免為假執行，經核均與規定相符，爰分別酌
    定相當之擔保金額予以宣告。
八、據上論結，本件原告之訴為有理由，依民事訴訟法第七十八條、第三百九十條第
    二項、第三百九十二條第二項，判決如主文。
中      華      民      國    九十二    年     十一     月    二十四    日
                              臺灣高雄地方法院民事第二庭
~B審判長法官  楊富強
~B法      官  劉定安
~B法      官  唐中興
右為正本係照原本作成。
如對本判決上訴，須於判決送達後廿日內向本院提出上訴狀。
中      華      民      國    九十二    年     十一     月    二十四    日
~B法院書記官  陳孟瑩


司法院資訊處製作；財團法人民間司法改革基金會備份。
